臺灣臺南地方法院刑事判決　　　　　　　96年度簡上字第80號
上　訴　人　臺灣臺南地方法院檢察署檢察官
被　　　告　甲○○
　　　　　　　　　　　26弄1號
　　　　　　　　　　（另案在臺灣高雄女子戒治所強制戒治中）
上列上訴人因被告詐欺案件，不服本院九十五年度簡字第三五五
一號中華民國九十五年十二月二十七日第一審簡易判決（聲請簡
易判決處刑案號：九十五年度偵字第一三八二四號），提起上訴
，本院管轄之第二審合議庭判決如下：
    主  文
原判決撤銷。
甲○○幫助意圖為自己不法之所有，以詐術使人將本人之物交付
，累犯，處有期徒刑月，如易科罰金，以銀元佰元折算壹日
。
    事  實
一、甲○○前因違反肅清煙毒條例、麻醉藥品管理條例案件，經
    本院以八十六年度訴字第九五一號判決分別判處有期徒刑三
    年一月、三月，定應執行刑為有期徒刑三年三月確定，於民
    國八十九年九月二十日假釋出間併付保護管束，嗣於九十一
    年一月二十日假釋期滿未經撤銷而視為執行完畢。詎不知警
    惕，自報紙廣告得知出售金融帳戶有利可圖，雖預見提供自
    己所有之金融帳戶存摺、印章、金融卡暨密碼予他人使用，
    他人有可能利用其帳戶遂行犯罪行為，以避免暴露真實身分
    遭警查緝等情，竟仍基於縱若有人以其帳戶遂行詐欺取財犯
    行，亦不違反其本意之幫助犯意，撥打廣告所載電話號碼聯
    繫詳情，而於九十五年三月底某日，在臺南市○○街一五六
    號華南商業銀行前，將其所有在華南商業銀行西臺南分行（
    下稱華南銀行）所開立帳號000000000000號帳
    戶之存摺、印章、金融卡暨密碼，以新臺幣（下同）三千元
    之代價，出售並交付予某姓名不詳之成年男子。該男子所屬
    詐騙集團成年成員旋共同意圖為自己不法所有，基於詐欺取
    財之犯意聯絡，於九十五年四月六日上午十一時三十分許，
    由某成年成員撥打電話予彭瑞雄，佯稱係彰化地方法院執行
    處人員，通知其有一筆聯邦銀行信用卡卡費逾期未繳，將於
    近日強制執行，並要求彭瑞雄依指示撥打電話予偽「臺北市
    金融防偽中心」之「江先生」求證，致彭瑞雄陷於錯誤，依
    指示聯繫該姓名不詳自稱「江先生」之成年成員，「江先生
    」復稱其身分證業已遭人冒用，須依指示至第一銀行申請電
    話語音銀行業務，以便將各銀行帳戶作統合查證云云，致彭
    瑞雄不疑有他，因而於同日下午二時十七分許，依指示辦理
    ，先後將二百萬元、六十七萬一千一百元（共計二百六十七
    萬一千一百元）共二筆金額轉帳存入甲○○之上揭華南銀行
    帳戶內。嗣因彭瑞雄事後查覺有異報警處理，始為警循線查
    悉上情。
二、案經彭瑞雄訴由臺南市警察局第二分局報請臺灣臺南地方法
    院檢察署檢察官偵查後聲請以簡易判決處刑。
    理  由
一、上揭犯罪事實，業據被告甲○○於警詢、偵訊、本院準備程
    序及審理程序中均自白承認，且經證人即告訴人彭瑞雄於警
    詢中證述綦詳，並有被告所有上揭華南銀行帳戶之開戶資料
    、存款往來明細表、告訴人提供之語音轉帳轉入帳號查詢單
    各一份在卷可稽。又金融帳戶事關存戶個人財產權益之保障
    ，其專有性甚高，除非本人或與本人有親密關係者，難認有
    何理由可自由流通使用該存褶、印章、金融卡暨密碼，一般
    人均有妥為保管該等專有物品防阻他人任意使用之認識，縱
    使因特殊情況偶有交付他人使用之需，亦必然深入瞭解用途
    及合理性後，再行提供他人使用，方符常情；況且，近年來
    ，社會上利用人頭帳戶遂行詐欺取財犯行之情形層出不窮，
    大眾傳播媒體早已廣泛報導，相關政府機關亦多所宣導，而
    屬國人所共知之事實，被告自承對於收購帳戶之該男子身份
    來歷毫無所悉，竟出售上揭帳戶供他人任意使用，準此，應
    認被告於交付上揭帳戶存褶、印章、金融卡暨密碼同時，已
    然具有幫助詐欺取財犯行之不確定故意甚明。本案事證明確
    ，被告犯行堪以認定，應依法論科。
二、論罪科刑：
  (一)查該姓名不詳之成年男子所屬詐騙集團成年成員共同所為，
    係犯刑法第三百三十九條第一項之共同詐欺取財罪，而被告
    係以幫助之犯意，為構成要件以外之行為，為幫助犯。按幫
    助犯雖係從屬於正犯而成立，惟幫助犯之成立要件，須行為
    人主觀上有幫助故意，客觀上有幫助行為，始克成立幫助犯
    ，此所謂幫助故意，須行為人主觀上對於正犯之行為有所認
    識。本件被告雖已預見上揭帳戶交付該男子後可能供作犯罪
    工具，惟就該人有無同夥黨羽等情，究非被告所能確知，自
    無從令被告就正犯之共同詐欺取財犯行負幫助「共同」詐欺
    取財罪責（爰不另就刑法第二十八條規定之修正予以比較適
    用）。又被告行為後，刑法第三十條業於九十四年二月二日
    修正公布，並於九十五年七月一日施行，修正前後僅純就文
    字加以修正，並未涉及罪刑實質內容之變更，自不生新舊法
    比較適用問題，應依一般法律適用原則，逕行適用裁判時之
    修正施行後刑法第三十條規定（最高法院九十五年度第二十
    一次刑事庭會議決議內容參照）。故核被告所為，係犯刑法
    第三十條第一項前段、第三百三十九條第一項之幫助詐欺取
    財罪。再本罪之罰金刑部分，於被告行為後，刑法施行法增
    訂第一條之一，於九十五年六月十四日公布，並於同年七月
    一日施行；該條規定：「中華民國九十四年一月七日刑法修
    正施行後，刑法分則編所定罰金之貨幣單位為新臺幣。九十
    四年一月七日刑法修正時，刑法分則編未修正之條文定有罰
    金者，自九十四年一月七日刑法修正施行後，就其所定數額
    提高為三十倍。但七十二年六月二十六日至九十四年一月七
    日新增或修正之條文，就其所定數額提高為三倍。」考其立
    法理由，係為因應九十四年二月二日修正公布、九十五年七
    月一日施行之刑法施行後，依刑法總則第三十三條第五款規
    定，罰金貨幣單位已改為新臺幣，是以分則編各罪所定罰金
    之貨幣單位，自應配合上開規定修正，為使罰金數額趨於一
    致，避免衍生新舊法比較適用問題，以緩和實務適用法律之
    衝擊，於不變動罰金數額之前提下，而為制定（前揭條文立
    法意旨參照），換言之，刑法施行法第一條之一係在替代罰
    金罰鍰提高標準條例部分條文，與適用罰金罰鍰提高標準條
    例之結果相同，對於被告而言並不發生有利或不利之問題，
    僅係將貨幣單位由銀元改為新臺幣，並非法律變更刑度之條
    文，當無須就新舊法比較適用。
  (二)被告係幫助犯，爰依刑法第三十條第二項規定，按正犯之刑
    減輕之。
  (三)被告前因違反肅清煙毒條例、麻醉藥品管理條例案件，經本
    院以八十六年度訴字第九五一號判決分別判處有期徒刑三年
    一月、三月，定應執行刑為有期徒刑三年三月確定，於八十
    九年九月二十日假釋出間併付保護管束，嗣於九十一年一月
    二十日假釋期滿未經撤銷而視為執行完畢各節，有臺灣高等
    法院被告前案紀錄表在卷可參，而刑法第四十七條規定業於
    九十四年二月二日修正公布，並於九十五年七月一日施行，
    被告於受有期徒刑執行完畢後五年以內故意再犯本件有期徒
    刑以上之罪，不論依修正前之刑法第四十七條或依修正後之
    刑法第四十七條第一項規定，均構成累犯，是修正後之規定
    並未對被告較為有利，自應逕依修正施行前刑法第四十七條
    規定論以累犯，並加重其刑，且依法先加後減。
  (四)原審以本案事證明確，據以論罪科刑，固非無見。惟查：(1)
    原判決於理由欄二、中雖已載明被告所犯係構成幫助詐欺取
    財罪，且應依刑法第三十條第二項規定減輕其刑，然卻漏未
    論及被告之前科紀錄業已構成累犯，且應依法先加後減。(2)
    刑罰之量定，固屬法院自由裁量之職權行使，惟刑事審判之
    量刑，在於實現刑罰權分配之正義，故法院對科刑判決之被
    告量刑，應符合罪刑相當原則，使罰當其罪，以契合人民之
    法律感情。此所以刑法第五十七條明定科刑時應審酌一切情
    狀，尤應注意該條所列各款情形，以為科刑輕重之標準。本
    件被告將上揭金融帳戶以三千元之代價出售，助長他人犯罪
    ，危害社會治安，造成告訴人之財產損害高達二百六十七萬
    一千一百元，且考量現今詐欺犯罪猖獗，人頭帳戶氾濫，被
    告又符合累犯規定，是原判決僅量處被告拘役五十五日，難
    認符合罪刑相當原則。檢察官以原判決量刑過輕為由提起上
    訴，請求予以撤銷改判，為有理由，且原判決亦有前開未當
    之處，自應由本院管轄之第二審合議庭予以撤銷改判。
  (五)爰審酌被告另有竊盜、動產擔保交易法等前科紀錄，素行非
    佳，教育程度為高中肄業，僅因貪圖小利即為此犯行，所為
    足以破壞社會治安及妨礙金融秩序，並增加犯罪查緝之困難
    ，復造成告訴人之財產損害甚鉅，惟犯後坦承犯行，態度良
    好，尚具悔意等一切情狀，量處如主文所示之刑。
  (六)又本件被告於行為時之刑法第四十一條第一項前段規定：「
    犯最重本刑為五年以下有期徒刑以下之刑之罪，而受六個月
    以下有期徒刑或拘役之宣告，因身體、教育、職業、家庭之
    關係或其他正當事由，執行顯有困難者，得以一元以上三元
    以下折算一日，易科罰金。」其於行為時之易科罰金折算標
    準，修正前罰金罰鍰提高標準條例第二條前段（現已刪除）
    規定，就其原定數額提高為一百倍折算一日，則本件被告行
    為時之易科罰金折算標準，應以銀元三百元折算一日，經折
    算為新臺幣後，應以新臺幣九百元折算為一日。惟九十四年
    二月二日修正公布、九十五年七月一日施行之刑法第四十一
    條第一項前段則規定：「犯最重本刑為五年以下有期徒刑以
    下之刑之罪，而受六個月以下有期徒刑或拘役之宣告者，得
    以新臺幣一千元、二千元或三千元折算一日，易科罰金。」
    比較修正前後之易科罰金折算標準，以修正前之規定，較有
    利於被告，是既無刑法第二條第一項後段之情形，自仍應依
    同條項前段，適用修正施行前刑法第四十一條第一項前段規
    定，諭知易科罰金之折算標準。
  (七)至上揭華南銀行帳戶之存摺、印章、金融卡暨密碼，雖係被
    告所有供犯本罪所用之物，惟未經扣案，亦無積極證據證明
    尚屬存在，爰不予宣告沒收，附此敘明。
據上論斷，應依刑事訴訟法第四百五十五條之一第一項、第三項
、第三百六十九條第一項前段、第三百六十四條、第二百九十九
條第一項前段，刑法第二條第一項前段，第三十條第一項前段、
第三百三十九條第一項、第三十條第二項、修正施行前刑法第四
十七條、第四十一條第一項前段，刑法施行法第一條之一第一項
、第二項前段，廢止前罰金罰鍰提高標準條例第二條，判決如主
文。
本案經檢察官乙○○到庭執行職務。
中　　華　　民　　國　　96　　年　　5 　　月　　1 　　日
　　　　　　　　　刑事第五庭  審判長法　官　 沈揚仁
                                    法  官   鄭文祺
                                    法  官   張婷妮
以上正本證明與原本無異。
不得上訴。
　　　　　　　　　　　　　　　　　　書記官   陳姿利
中　　華　　民　　國　　96　　年　　5 　　月　　2 　　日
附錄本案論罪科刑法條
中華民國刑法第三百三十九條第一項
意圖為自己或第三人不法之所有，以詐術使人將本人或第三人之
物交付者，處五年以下有期徒刑、拘役或科或併科一千元以下罰
金。
